臺灣板橋地方法院民事裁定　　　　　　　　　　　　　　八十九年度再微字第一號
　　再審　原告　台新國際商業銀行股份有限公司
　　法定代理人　丙○○
　　訴訟代理人　乙○○
　　再審　被告　甲○○○○○○.
右當事人間侵權行為損害賠償等事件，再審原告對於中華民國八十九年七月十七日本
院八十九年度小上字第四十二號確定判決提起再審之訴，本院管轄小額訴訟第二審之
合議庭裁定如左：
    主    文
再審之訴駁回。
再審訴訟費用新台幣玖佰壹拾肆元由再審原告負擔。
    理    由
壹、按「再審之訴不合法者，法院應以裁定駁回之。」，民事訴訟法第五百零二條第
    一項定有明文。上項規定於小額事件之再審程序準用之，復據同法第四百三十六
    條之三二第四項明定。又「再審原告所主張之再審事由，與民事訴訟法之規定不
    符者，其再審之訴為不合法，其所主張之再審事由，與同法之規定相符，而實無
    此事由者，其再審之訴為無理由。」〔最高法院三十六年度決議(六)〕；次按民
    事訴訟法第四百三十六條之三二第四項固明定「第五編之規定，於小額事件之再
    審程序準用之。」，惟係指性質不相違背者，得準用民事訴訟法第五編之規定而
    言，據此，同法第四百三十六條之三一既明定「對於小額程序之第一審裁判，提
    起上訴或抗告，經以上訴或抗告無理由為駁回之裁判者，不得更以同一理由提起
    再審之訴或聲請再審。」，若以同一理由提起再審之訴或聲請再審，即與民事訴
    訟法之規定不符，其再審之訴為不合法；再審之訴訟程序，除民事訴訟法第五編
    有特別規定外，準用關於各該審級訴訟程序之規定，復為同法第四百三十六條之
    三二第四項準用同法第五百零五條所明定，以小額訴訟程序「當事人於第二審訴
    訟程序不得提出新攻擊或防禦方法，但因原法院違背法令致未能提出者，不在此
    限」，同法第四百三十六條之二十八亦有明文規定，據此，除非有民事訴訟法第
    四百三十六條之二十八但書規定之情形，第二審法院不得斟酌當事人於第一審審
    理時未提出之新的攻擊或防禦方法，當事人亦不得以第一審審理時未提出之新攻
    擊或防禦方法，指摘原確定判決違背法令。其以第一審審理時未提出之新攻擊或
    防禦方法，指摘原確定判決違背法令為再審事由者，亦與民事訴訟法之規定不符
    ，其再審之訴亦不合法。
貳、查再審原告提起再審之訴，所據之再審事由，其一以：「『民事訴訟法第二百八
    十二條固規定，法院得依已明瞭之事實，推定應證事實之真偽，惟其推定仍應本
    法院之自由心證，應用經驗法則而為之，倘已明瞭之事實，與應證事實間，互無
    因果，亦無主從或互不相同之關係時，自不得為此項事實之推定』。『法院依調
    查證據結果，雖得依自由心證，判斷事實之真偽，但其所為之判斷如與經驗法則
    不符時，即屬於法有違。』，七十六年度台上字第七二八號、六十九年度台上字
    第七七一號判例著有明文。就此，再審原告於『上訴時主張』：第一、在契約法
    上，契約之成立固不以書面為要件，惟並不禁止當事人間約定為要式，以滿足當
    事人之謹慎、權義明確之需求。上訴人與收單銀行中國信託俱屬商業銀行，且皆
    具相當規模，並非一般個人，如真有意成立契約，以其交易量與重要性而言，何
    以不正式簽訂書面契約？若無契約關係之約定，何以致此？第二，由『收單銀行
    將〔特約商店〕所請款之信用卡卡號彙整後，交由聯合信用卡簽帳中心清算，再
    將所清算之總金額向各發卡銀行請款，由發卡銀行將款項匯撥予收單銀行』〔原
    第一審判決第三頁倒數第『十』至『五』行〕之事實認定如何推論上訴人與收單
    銀行間，有構成給付關係之契約？上訴人為清償持卡人特約商店之債務，乃向代
    特約商店收款之收單銀行匯撥款項，上訴人與收單銀行間，又何必『有未以書面
    載明之委任契約關係』存在？此就上訴人如不對收單銀行付款，不負任何違約責
    任、特約商店須自行向上訴人請款事實自明。因認原第一審判決有違背經驗法則
    及推理不符論理法則之違法。不但就違背經驗法則與論理法則之處有具體之指摘
    ，並為該經驗法則之揭示〔依七十一年度台上字第四八０號判例所要求〕，揆諸
    首揭判例意旨，當屬第一審判決適用法規錯誤之主張，原確定判決竟指為對第一
    審判決認定事實、取捨證據〔之〕職權行使不當之指摘，顯有不適用首揭判例之
    顯然錯誤，依民事訴訟法第四百九十六條第一項第一款，自得提起再審之訴救濟
    。」〔參見再審原告所具再審起訴狀事實及理由一〕。惟查：
        再審原告前於民國〔下同〕八十九年一月二十七日，對八十八年十二月二十
    三日本院三重簡易庭八十八年度重小字第六九五號判決提起第二審上訴時，即以
    前揭事由資為上訴理由，此有再審原告於本院八十九年度小上字第四二號侵權行
    為損害賠償事件所具之「民事上訴暨理由狀」足參〔附本院八十九年度小上字第
    四二號卷第七頁至第十四頁，相關上訴理由見同上卷第十一頁、第十二頁、第十
    三頁〕，嗣經本院合議庭於八十九年七月十七日，以再審原告於前案之上訴『顯
    無理由』駁回再審原告於前案之上訴，凡此，有本院八十九年度小上字第四十二
    號民事判決足參〔附同上卷第三一頁、第三二頁〕，即再審原告於再審起訴狀亦
    自認所據以提起再審之訴之前揭事由，業於前案二審上訴時資為『上訴理由』，
    綜此情節，堪認再審原告係以『經法院以上訴無理由為駁回裁判之同一事由提起
    再審之訴」，其所主張之再審事由，即與民事訴訟法之規定不符，其再審之訴為
    不合法，不應准許。
參、再審原告提起再審之訴，所據之再審事由，其二以：「縱依原第一審判決所認定
    ，再審原告與訴外人中國信託間存有一未載於書面之委任契約，再審原告係委任
    中國信託向再審被告清償債務，雖再審原告與中國信託存在提供資金之委任關係
    ，但所謂之給付關係仍存在於再審原告與再審被告間，中國信託不過是一付款工
    具而已，其地位與指示證券中之被指示人或票據上之付款人相當，指示人或發票
    人與被指示人或付款人間，固存有付款委任契約，指示人或發票人亦依此提供資
    金予被指示人或付款人，然如領取人或執票人有不當得利之情形，當由指示人或
    發票人直接向之主張請求，殊無由指示人或發票人向被指示人或付款人請求不當
    得利之道理！蓋被指示人或付款人乃係依委任付款，何有不當得利？又怎能將其
    間資金之提供關係認係不當得利上之給付關係？本案情形亦然，中國信託如係依
    所謂『委任契約關係』對再審被告付款，則中國信託豈有不當得利可言？既不能
    從原第一審判決所認定之委任契約關係推論存在再審原告與中國信託間之給付關
    係，則原確定判決之『經核於法並無違誤』顯有適用法規違誤之違法。」〔參見
    再審原告所具再審起訴狀事實及理由二〕。惟查：
        再審原告於本院三重簡易庭八十八年度重小字第六九五號訴訟程序中，係主
    張：「我們是ＶＩＳＡ國際組織下面的會員，跟收單銀行中國信託公司之間，『
    沒有任何契約關係』，被告〔指再審被告〕跟中國信託公司之間是利益第三人契
    約，我們是利益第三人，所以受到侵害可以對被告請求。」〔參見本院三重簡易
    庭八十八年度重小字第六九五號卷第三七頁〕，再審原告於本院三重簡易庭並『
    未主張』與中國信託間存有前開『委任關係』，且查，再審原告於本院八十九年
    度小上字第四二號案件亦未以此節『再審事由』資為前案『第二審』上訴之理由
    ，此有再審原告於前案所具民事上訴暨理由狀足參〔附本院八十九年度小上字第
    四二號卷第七頁至第十四頁〕，再審原告對前案二審之確定判決提起再審之訴，
    竟以前案第一審審理時未提出之新攻擊或防禦方法，指摘前案二審確定判決違背
    法令充『再審事由』，即與民事訴訟法之規定不符，其再審之訴不合法。
肆、綜前所述，再審原告之訴不合法，不應准許，爰依法裁定如主文第壹項。並依后
    附計算書確定訴訟費用額如主文第貳項。
伍、結論：本件再審原告之訴不合法，依民事訴訟法第四百三十六條之三二第四項、
    第五百零二條第一項、第五百零五條、第七十八條、第四百三十六條之三十二第
    一項、第四百三十六條之十九第一項，裁定如主文。
中　　　華　　　民　　　國　　九十一　　年　　　一  　　月　　  八  　　日
                                    臺灣板橋地方法院民事第二庭
~B審判長法官　陳忠行
~B法官　林海祥
~B法官　陳福來
右為正本係照原本作成。
不得抗告。
中　　　華　　　民　　　國　　九十一　　年　　　一  　　月　　  八  　　日
~B法院書記官　李威賜
訴訟費用計算書：
┌─────────┬───────┬─────┬───────────┐
│項              目│金額〔新臺幣〕│支  出  人│備                  註│
├─────────┼───────┼─────┼───────────┤
│裁判費            │五四０元      │台新國際商│                      │
│                  │              │業銀行股份│                      │
│                  │              │有限公司  │                      │
├─────────┼───────┼─────┼───────────┤
│再審之訴送達郵資  │預繳三四０元  │仝      右│含寄送本裁定貳件應支郵│
│                  │〔支郵三七四元│          │資陸拾捌元。          │
│                  │，尚應歸墊三十│          │                      │
│                  │四元〕。      │          │                      │
└─────────┴───────┴─────┴───────────┘
